臺灣臺中地方法院刑事判決　　　　　　　 96年度訴字第670號
公　訴　人　臺灣臺中地方法院檢察署檢察官
被　　　告　丙○○
選任辯護人　黃秀蘭律師
上列被告因偽造文書案件，經檢察官提起公訴（九十五年度偵續
字第三一八號），本院判決如下：
    主    文
丙○○無罪。
    理    由
一、公訴意旨略以：被告丙○○明知其母親楊華嬌業於民國（下
    同）九十四年五月七日死亡，相關楊華嬌生前對於被告丙○
    ○處理事務之法律授權行為，均因楊華嬌之死亡而歸於消滅
    ，被告丙○○竟基於行使偽造私文書之概括犯意，於楊華嬌
    死亡日後之同年月九日，持用楊華嬌之印章一枚，前往臺中
    市○區○○路三段三八０號合作金庫銀行東臺中分行，連續
    於取款憑條二張上偽造楊華嬌之簽名、蓋用印文後，持交不
    知情之該分行行員而行使之，分別於楊華嬌在合作金庫銀行
    東臺中分行之第0000000000000號、合作金庫銀行中興分行
    之第0000000000000號帳戶內，提領新台幣（下同）二萬元
    、五百三十四元之款項，足生損害於楊華嬌其他共同繼承人
    乙○○及銀行提款核對之正確性，因認被告丙○○涉犯刑法
    第二百十六條、第二百十條之行使偽造私文書罪嫌等語。
二、按犯罪事實應依證據認定之，無證據不得認定犯罪事實，刑
    事訴訟法第一百五十四條第二項定有明文；而刑事訴訟法上
    所謂認定犯罪事實之證據，係指足以認定被告確有犯罪行為
    之積極證據而言，該項證據自須適合於被告犯罪事實之認定
    ，始得採為斷罪資料，如未能發現相當證據，或證據不足以
    證明，自不能以推測或擬制之方法，以為裁判基礎，最高法
    院二十九年上字第三一０五號及四十年台上字第八六號著有
    判例可資參照。次按刑事法上之犯罪，以行為人主觀上有實
    現特定犯罪構成事實之決意（或認識），並且客觀上有實施
    此項犯罪構成事實之行為，始稱相當；若行為人主觀上欠缺
    此項實現犯罪構成事實之意思（或認識），縱外觀上有此一
    「實施」之行為者，仍不得謂其已該當於特定之犯罪構成要
    件，而予以非難，令負刑責。再按刑法第二百十條之偽造私
    文書罪，以行為人主觀上認識其為無制作權之人，仍故為假
    冒有制作權之他人名義而制作文書，為其犯罪構成要件；換
    言之，就偽造私文書罪而言，倘行為人對文書制作人主觀上
    欠缺認知其為無制作權之人，雖客觀上有以他人名義制作文
    書之行為，仍難遽以該罪相繩。
三、本件公訴人認被告丙○○涉犯上開行使偽造私文書罪嫌，無
    非以告訴人乙○○於偵查中之指訴、被告丙○○於偵查中之
    供述及卷附楊華嬌死亡證明書一份、合作金庫銀行東臺中分
    行第0000000000000號存摺影本一份、取款憑條（二萬元）
    影本一張、合作金庫銀行中興分行第0000000000000號存摺
    影本一份、取款憑條（五百三十四元）影本一張等情為其論
    據。訊之被告丙○○固坦承知悉其母楊華嬌於九十四年五月
    七日死亡，嗣其於同年月九日，前往臺中市○區○○路三段
    三八０號合作金庫銀行東臺中分行，在合作金庫銀行取款憑
    條二張上分別填載金額五百三十四元、二萬元及其母在合作
    金庫銀行中興分行、東臺中分行之帳戶第0000000000000號
    、第0000000000000號，並均書寫楊華嬌之姓名及蓋上楊華
    嬌之印鑑章，然後持以交付該分行行員，而分別提領其母在
    上開帳戶內存款五百三十四元、二萬元等情，然否認有行使
    及偽造私文書之犯行，辯稱：伊母親楊華嬌於九十三年五月
    間得知身患癌症住院後，因均由伊照顧及處理楊華嬌之一切
    事務，故楊華嬌乃將其所有金融機構帳戶之存摺、印鑑章、
    提款卡等物交付並授權伊用以支付楊華嬌之看護費、醫療費
    、參加互助會應繳之會款、其他雜支及死後喪葬費用等，伊
    並將楊華嬌金融機構帳戶內存款轉入伊於九十三年七月七日
    向三信商銀南屯分行申設開立之帳戶以供運用，而楊華嬌死
    後之同年月九日，因有人來收取楊華嬌喪葬費用，適伊身邊
    現金不足，經依丁○○（即楊華嬌之妹）指示前往較近之楊
    華嬌金融機構帳戶內領取以供支付，並不知楊華嬌死後之所
    有存款均屬遺產，不得由個人領取，應無行使及偽造私文書
    之故意等語。經查被告丙○○知悉其母楊華嬌於九十四年五
    月七日死亡，嗣其於同年月九日，前往臺中市○區○○路三
    段三八０號合作金庫銀行東臺中分行，在合作金庫銀行取款
    憑條二張上分別填載金額五百三十四元、二萬元及其母在合
    作金庫銀行中興分行、東臺中分行之帳戶第0000000000000
    號、第0000000000000號，並均書寫楊華嬌之姓名及蓋上楊
    華嬌之印鑑章，然後持以交付該分行行員，而分別提領其母
    在上開帳戶內存款五百三十四元、二萬元等情，固據其供承
    在卷，並有楊華嬌死亡證明書一份、合作金庫銀行東臺中分
    行第0000000000000號存摺影本一份、取款憑條（二萬元）
    影本一張、合作金庫銀行中興分行第0000000000000號存摺
    影本一份、取款憑條（五百三十四元）影本一張附卷可稽。
    惟依證人丁○○於偵查中及本院審理時具結證稱：楊華嬌從
    九十三年四、五月間開始臥病不起後，一直都由丙○○在照
    顧，因楊華嬌擔心其住院期間的費用及互助會費等無法處理
    ，故要伊與丙○○到楊華嬌所有各金融機構帳戶將錢領出，
    存入丙○○在三信商銀南屯分行所申設開立之帳戶內，由丙
    ○○統籌處理，用以支付楊華嬌之看護費、醫療費、互助會
    款、生活費及死後喪葬費用等，且每次楊華嬌病危搶救回來
    時，均會告知伊其所有金融機構帳戶之存摺、印鑑章、提款
    卡、密碼及國民身分證等物全都交由丙○○處理，如果錢不
    夠無法負擔醫療及喪葬費用等，還要伊幫忙，伊有答應楊華
    嬌，並要幫楊華嬌處理後事；而九十四年五月九日當天，丙
    ○○告以有人要來收取法會及喪葬費用，因伊身上沒多少錢
    ，乃告知丙○○既然楊華嬌所有金融機構帳戶內存款均交其
    處理，可以至離此最近之楊華嬌所有金融機構帳戶內領取以
    供支付，後來丙○○有去楊華嬌帳戶內領款，但丙○○去楊
    華嬌何帳戶內領款及領多少款項，伊則不清楚等語；且證人
    即被告之姨丈陳義宗於偵查中亦具結證稱：楊華嬌生病住院
    後，楊華嬌的錢都是丙○○在管，伊去探病時，楊華嬌有說
    看護費、醫藥費及會款等，都去跟丙○○拿，因為楊華嬌行
    動不便，應該都是授權丙○○管等語。可知楊華嬌於九十三
    年五月間生病住院後，因均由被告照顧及處理楊華嬌之一切
    事務，楊華嬌遂將其所有金融機構帳戶之存摺、印鑑章、提
    款卡（包括密碼）、國民身分證等物交付並授權被告統籌處
    理，用以支付楊華嬌之看護費、醫療費、互助會款、其他生
    活雜支及死後喪葬費用等，足見楊華嬌於生前確已授權被告
    領取其金融機構帳戶內存款用以支付其死後喪葬費用；且九
    十四年五月九日當天，被告係依證人丁○○指示，始前往合
    作金庫銀行東臺中分行以楊華嬌名義領取楊華嬌上開帳戶內
    之存款五百三十四元及二萬元，用以支付楊華嬌喪葬費用，
    亦有被告提出之高山企業股份有限公司於九十四年五月九日
    開立向被告收取一萬一千元之統一發票影本一紙及善天寺於
    九十四年五月九日開立向被告收取一萬元之收據影本一紙附
    卷可憑；況被告於九十五年一月十八日向財政部台灣省中區
    國稅局申報楊華嬌遺產時，亦將其於九十四年五月九日以楊
    華嬌名義領取楊華嬌上開帳戶內之存款五百三十四元及二萬
    元，均申報為楊華嬌之遺產，復有被告提出之財政部台灣省
    中區國稅局遺產稅免稅證明書影本一紙附卷可查，尚無損於
    稅捐稽徵機關對楊華嬌遺產稅之徵收；參以被告於偵查中供
    稱：「（問：人死亡之後所有的財產均歸遺產，所有授權關
    係均終止？）這個我不清楚」等語，益徵被告因認已取得楊
    華嬌生前授權，可於楊華嬌死後領取楊華嬌金融機構帳戶內
    存款用以支付其死後喪葬費用，並不知楊華嬌死後所有存款
    均屬遺產，授權關係已告終止，依法不得由被告一人以楊華
    嬌名義領取，嗣於九十四年五月九日因欲支付楊華嬌喪葬費
    用，經依證人丁○○指示領取楊華嬌金融帳戶內存款以供支
    付，因而誤認可以楊華嬌名義領取，始以楊華嬌名義領取楊
    華嬌上開帳戶內存款五百三十四元及二萬元用以支付楊華嬌
    喪葬費用，尚難認被告主觀上有行使及偽造私文書之犯意，
    是被告上開所辯，應可採信。此外，又查無其他積極證據足
    認被告有何公訴人所指訴上開行使偽造私文書犯行，揆諸上
    開說明，既無證據證明被告犯罪，依法應諭知無罪之判決。
四、據上論斷，應依刑事訴訟法第三百零一條第一項，判決如主
    文。
本案經檢察官甲○○到庭執行職務。
中　　華　　民　　國　　96　　年　　5 　　月　　3 　　日
                  刑事第三庭  審判長法  官　唐光義
                                    法  官  楊萬益
                                    法  官  朱光國
上正本證明與原本無異。
如不服本判決，應於送達後十日內向本院提出上訴狀（須附繕
本），上訴於台灣高等法院台中分院。
                                    書記官  洪明霞
中　　華　　民　　國　　96　　年　　5 　　月　　3 　　日
